【裁判字號】    94,訴緝,153
【裁判日期】    950112
【裁判案由】    洗錢防制法等
【裁判全文】
臺灣臺北地方法院刑事判決             94年度訴緝字第153號
公  訴  人  臺灣臺北地方法院檢察署檢察官
被      告  戊○○
            乙○○
上列被告因洗錢防制法等案件，經檢察官提起公訴（91年度偵續
字第398號），本院判決如下：
    主  文
戊○○幫助常業詐欺，累犯，處有期徒刑捌月。
乙○○幫助常業詐欺，處有期徒刑柒月。緩刑貳年。
    事    實
一、戊○○曾於民國八十六年間，因違反麻醉藥品管理條例案件
    ，經臺灣臺中地方法院以八十六年度易緝字第八八九號判處
    有期徒刑四月，於八十七年一月十六日確定，並於八十七年
    二月二十七日易科罰金執行完畢。竟仍不知悔改，與其女乙○○因缺錢花用，透過甲○○認識林朝賀（另案偵辦中）。
    適丁○○因經營旅行社，陷入週轉不靈、無力還款之狀態，
    而意圖向他人收購空白支票詐購機票（丁○○所犯常業詐欺
    罪案件，經本院以九十三年度訴字第九三○號判處有期徒刑
    一年十月，嗣經提起上訴，由臺灣高等法院以九十四年上訴
    字第三一三五號駁回上訴）出售謀利，乃央請友人林朝賀幫
    忙找人提供空白支票。林朝賀乃再介紹戊○○、乙○○予丁○○。戊○○、乙○○母女均可預見其等提供自己支票存款
    帳戶之存摺、印鑑章及空白支票予他人使用，將幫助他人詐
    欺財物，竟因缺錢而各自基於幫助丁○○實施常業詐欺之不
    確定故意，乙○○並基於接續之犯意，先於八十九年七月十
    三日至台中市第九信用合作社崇德分社（下稱九信）開立帳
    號000000000號支票存款帳戶。再偕其母張玉珍、
    林朝賀、甲○○一同北上至華泰商業銀行營業部（下稱華泰
    銀行）開立帳號00000000000000號支票存款
    帳戶，並由戊○○事先在支票領用證上簽名及蓋用印鑑章，
    再將存摺、印鑑章等物交予丁○○，嗣由丁○○自行向該行
    領支空白支票使用。其後於同年七月二十四日，戊○○、張
    玉齡二人再度北上與丁○○、林朝賀等人會同至寶島商業銀
    行儲蓄部（下稱寶島銀行，已改名為日盛商業銀行），由乙○○開立帳號00000000000000號支票存款帳
    戶，乙○○並在支票領用證上簽名後，將印鑑章、存摺，及
    其先前在九信所申請取得之空白支票數張等物交予丁○○。
    嗣丁○○自行向寶島銀行領取空白支票使用。丁○○則分別
    支付其母女二人每人新臺幣（下同）五萬元，作為報酬。戊○○母女分別提供上開空白支票，便利丁○○得以持其二人
    名義之支票向如附表所示之旅行社分別詐購機票再出售謀利
    為常業詐欺之犯行。嗣如附表所示之旅行社所持之以戊○○
    母女二人名義所開立之支票屆期提示均不獲兌現，始知受騙
    。
二、案經被害人北航旅行社股份有限公司等十四家旅行社訴由內
    政部警政署刑事警察局、法務部調查局臺北市調查處移送臺
    灣臺北地方法院檢察署檢察官偵查起訴。
    理  由
一、訊據被告戊○○、乙○○二人固坦承曾分別至九信、寶島銀
    行、華泰銀行等處，分別開立如上所述之各支票存款帳戶，
    並於開戶後分別將上開帳戶之印章、存摺交予丁○○，以及
    如附表所示以其二人名義所開立之支票，經持票人屆期提示
    ，均未獲兌現等情不諱，惟均矢口否認有何幫助常業詐欺之
    犯行，並均辯稱：沒有幫助丁○○詐欺他人之犯意，是遭證
    人甲○○所騙。是證人甲○○找伊二人合夥開設便利商店，
    並表示只要開設支票帳戶即可入股分紅，因而依甲○○之要
    求開立支票存款帳戶，不知會遭丁○○拿去使用等語。惟查
    ：
  (一)台中市第九信用合作社崇德分社（下稱九信）開立帳號00
    0000000號支票存款帳戶及寶島銀行開立帳號000
    00000000000號支票存款帳戶，係被告乙○○所
    申請開立，其中九信之帳戶，被告乙○○領得空白支票後，
    將空白支票交予丁○○，另寶島銀行帳戶，則於辦理完成開
    戶後，將該帳戶之存摺、印鑑章交予丁○○使用；另華泰銀
    行開立帳號00000000000000號支票存款帳戶
    ，係由被告戊○○所申請開立，且被告戊○○在辦理完成後
    ，亦將存摺、印鑑章等物交予丁○○等情，分據被告乙○○
    、戊○○二人坦承不諱，核與證人丁○○於本院審理時具結
    作證：甲○○帶他們二人到台北申請支票帳戶開戶，然後把
    票交給我等語（參本院九十四年十二月二十九日審判筆錄）
    相符，並有合作金庫銀行北屯分行九十二年十一月六日合金
    北屯字第0920005699號函暨新開戶建檔登錄單（參偵續第三
    九八號卷第二十八、二十九頁）、寶島商業銀行九十年二月
    二十七日寶銀業營字第900031號函暨所附開戶資料、華泰銀
    行九十年二月九日（90）華泰總營字第900290號函暨所附開
    戶資料可稽（參偵字第二三七九四號卷第二三九、二四○、
    二四九、二五○頁）。自堪信被告二人之上開自白部分，核
    與事實相符，而可採信。因此，被告二人分別申請開立上開
    支票存款帳戶後，分別將九信之空白支票，及寶島、華泰銀
    行之存摺、印鑑章交予丁○○使用之事實，已可堪認定。
  (二)又丁○○嗣分持被告二人所交付之上開空白支票，分別向如
    附表所示之被害旅行社詐購機票，再將各該詐欺取得之支票
    販售謀利一節，業據證人丁○○於本院審理時坦承在案，並
    經本院判處有期徒刑一年十月，此有本院九十三年度訴字第
    九三○號判決、臺灣高等法院九十四年度上訴字第三一三五
    號判決書在卷可稽。此外，並有合作金庫銀行北屯分行九十
    二年十一月六日合庫北屯字第○九二○○○五六九九號函暨
    所附被告乙○○之上開帳戶之交易明細表（參偵續卷第二八
    、二九頁）、華泰銀行九十二年十二月三十一日（92）華泰
    總營業部字第九二七○四四號函暨被告戊○○上開帳戶之交
    易明細表（參偵續卷第一五四至一五八頁）、日盛國際商業
    銀行松江分行（原為寶島銀行）九十二年十二月二十六日日
    盛銀松江字第九二○五六五號函暨所附被告乙○○之上開帳
    戶之交易明細表（參偵續卷第一二九至一四三頁）、購票確
    認書影本六十三張、如附表所示之支票影本、退票理由單影
    本在卷可參，亦可堪認定。
  (三)按在票據上簽名者，依票上所載文義負責，票據法第五條第
    一項定有明文，並為社會上一般人均知之事。被告二人自承
    當時經濟狀況不佳，其二人根本無力負擔支票款，竟將空白
    支票出借予亦已陷於無支付能力之丁○○，供丁○○作為購
    買機票週轉之用，足認其二人出借空白支票之始已可預見丁○○如簽發其二人名義之支票，亦將無支付之能力，卻仍提
    供空白支票、存摺、印鑑章予丁○○，使丁○○得以其二人
    名義申辦之空白支票向如附表所示之被害旅行社詐購機票出
    售謀利，其等有幫助丁○○犯常業詐欺之不確定故意，至為
    顯然。被告二人雖執上詞置辯，但查，證人甲○○於本院審
    理時結證稱：當時伊在樓下做生意，因曾跟林朝賀借過錢，
    而被告乙○○在店裡講說她經濟困難，想要週轉借錢，所以
    就介紹林朝賀給被告乙○○認識，至於被告乙○○為何會去
    開戶並不清楚，但有一次被告乙○○說林朝賀要帶她們去台
    北開戶，請伊陪她們上來，伊就陪她們上台北，但伊是在銀
    行外面等。伊並沒有跟被告二人說開支票戶投資便利商店就
    可以分紅，伊是說如果她們要頂店，有朋友的店可以頂等語
    （參本院九十四年十二月二十九日審判筆錄）。另證人丁○○結證稱：甲○○是林朝賀介紹認識的，因為伊週轉不靈，
    向林朝賀借錢，林朝賀也沒有那麼多錢，伊向林朝賀借支票
    ，他說他沒有，後來林朝賀說甲○○的朋友可以借他支票用
    ，就是戊○○跟乙○○的支票。甲○○帶他們兩人到台北，
    到我原來申請支票帳戶的銀行開戶，然後把支票交給我。甲○○有告訴我，他們生活貧困，我跟他們說借我票，我會給
    他們一個人五萬，五萬元我有給，在他們去銀行領到支票交
    給我後，我就給他們現金五萬元等語（參同上日筆錄）。另
    證人丙○○結證稱：沒有聽被告說有人要她們去銀行開戶，
    借支票就可以分紅的事，伊也不認識甲○○等語（參同上日
    筆錄），核與被告二人上開所辯各節，均不相符。參以被告
    乙○○於偵查中供稱：因財務有問題，甲○○說他有朋友可
    借錢給伊，就帶伊母女去開戶，當時林朝賀有說要給我們錢
    ，多少不知道等語（參偵字第二三七九四號卷第二七三頁背
    面、二七四、二七五頁）。另被告張玉珍供稱：因為伊須要
    錢，王先生（即甲○○）說要幫伊，叫伊母女拿身分證去開
    戶，王說要給伊錢，不會有事等語（參同上偵卷第二七五頁
    ）在案。參以果被告二人開立上開帳戶係為開店之須，則以
    被告二人尚未開始經營以觀，其二人開立一家支票帳戶使用
    即已足夠，何須同時開立數家帳戶。又果該支票係為因應開
    店之須，理應留供自己使用，又何以在辦理完成後，即將存
    摺、印鑑章等重要物品交付予丁○○，使丁○○得以取得空
    白支票，詐購機票。是綜合上開各項事證，足認被告二人開
    立帳戶交丁○○使用之時，確係為賺取五萬元無疑，其二人
    上開所辯各節，均非事實，無可採信。
  (四)綜合上述，本件二人分別提供自己帳戶之空白支票予丁○○
    使用，幫助丁○○犯常業詐欺罪之犯行，事證明確，洵堪認
    定。
二、被告戊○○、乙○○與丁○○並無共同實施常業詐欺犯罪之
    犯意聯絡或行為分擔，僅基於幫助常業詐欺之意思而參與，
    係供丁○○助力促其常業詐欺犯行之實現，應為幫助犯，核
    被告二人所為，均係犯刑法第三十條第一項前段、第三百四
    十條之幫助詐欺取財常業罪。被告乙○○先後交付九信空白
    支票及寶島銀行帳戶存摺、印鑑章，係基於一個幫助之犯意
    ，所為之數次接續行為，為實質之一罪。被告戊○○曾於八
    十六年間，因違反麻醉藥品管理條例案件，經臺灣臺中地方
    法院以八十六年度易緝字第八八九號判處有期徒刑四月，於
    八十七年一月十六日確定，並於八十七年二月二十七日易科
    罰金執行完畢，此有臺灣高等法院被告前案紀錄表在卷可稽
    ，其於刑之執行完畢後五年內再犯本件有期徒刑以上之罪，
    為累犯，應依刑法第四十七條規定，加重其刑。又被告二人
    分別幫助他人犯罪，均為從犯，應依刑法第三十條第二項之
    規定，各按正犯之刑減輕之。被告戊○○部分既有加重及減
    輕之情形，依刑法第七十一條第一項規定應先加重後減輕之
    。爰審酌被告二人因一時缺錢即為幫助他人常業詐欺取財之
    犯行，擾亂金融社會秩序，幫助常業詐欺行為對被害旅行社
    造成損害之程度等一切情狀，分別量處如主文所示之刑。被
    告乙○○未曾受有期徒刑以上刑之宣告，此有臺灣高等法院
    被告前案紀錄表可查，其因一時失慮，而罹刑章，其經此科
    刑之判決後，當知所警惕，信其無再犯之虞，認其所受之上
    開科刑，以暫不執行為適當，爰併諭知緩刑二年，用啟自新
    。
據上論斷，應依刑事訴訟法第二百九十九條第一項前段，刑法第
三百四十條、第三十條第一項前段、第二項、第四十七條、第七
十四條第一款，罰金罰鍰提高標準條例第一條前段，判決如主文
。
本案經檢察官張志全到庭執行職務
中    華    民    國    95    年    1     月    12    日
                  刑事第四庭  審判長法官  劉慧芬
                                    法官  郭惠玲
                                    法官  李桂英
以上正本證明與原本無異。
如不服本判決，應於判決送達後10日內，向本院提出上訴狀。
                                  書記官  黃鈴容
中    華    民    國    95    年    1     月    12    日
附錄本案論罪科刑法條全文：
中華民國刑法第三百四十條：
以犯第 339 條之罪為常業者，處 1 年以上 7 年以下有期徒刑，
得併科 5 萬元以下罰金。
附表
┌─┬────┬─────┬────┬────┬────┐
│編│發票銀行│票號      │發票日  │票面金額│退票日  │
│號│及帳戶  │          │        │（新臺幣│        │
│  │        │          │        │元）    │        │
├─┼────┼─────┼────┼────┼────┤
│1 │戊○○  │AA0000000 │89.8.5  │168,000 │89.8.11 │
│  │華泰商銀├─────┼────┼────┼────┤
│  │營業部10│AA0000000 │89.8.7  │68,005  │89.8.11 │
│  │7885號（├─────┼────┼────┼────┤
│  │起訴書誤│AA0000000 │89.8.9  │115,500 │89.8.11 │
│  │載為華南├─────┼────┼────┼────┤
│  │商銀）  │AA0000000 │89.8.10 │88,200  │89.8.14 │
│  │        │          │（起訴書│        │        │
│  │被害人：│          │誤載為89│        │        │
│  │北航旅行│          │.9.10） │        │        │
│  │社      ├─────┼────┼────┼────┤
│  │        │AA0000000 │89.8.11 │165,000 │89.8.16 │
│  │        ├─────┼────┼────┼────┤
│  │        │AA0000000 │89.8.11 │202,500 │89.8.16 │
│  ├────┼─────┼────┼────┼────┤
│  │同上帳戶│AA0000000 │89.8.13 │84,000  │89.8.15 │
│  │        │          │        │        │        │
│  │被害人：│          │        │        │        │
│  │大眾旅行│          │        │        │        │
│  │社（台中│          │        │        │        │
│  │）      │          │        │        │        │
│  ├────┼─────┼────┼────┼────┤
│  │同上帳戶│AA0000000 │89.8.14 │12,680  │89.8.14 │
│  │        ├─────┼────┼────┼────┤
│  │被害人：│AA0000000 │89.8.14 │28,400  │89.8.14 │
│  │協益旅行├─────┼────┼────┼────┤
│  │社      │AA0000000 │89.8.15 │40,300  │89.8.15 │
│  │        ├─────┼────┼────┼────┤
│  │        │AA0000000 │89.8.16 │46,700  │89.8.16 │
│  ├────┼─────┼────┼────┼────┤
│  │同上帳戶│AA0000000 │89.8.15 │41,600  │89.8.15 │
│  │        │          │        │        │        │
│  │被害人：│          │        │        │        │
│  │南龍旅行│          │        │        │        │
│  │社      │          │        │        │        │
│  ├────┼─────┼────┼────┼────┤
│  │同上帳戶│AA0000000 │89.8.16 │29,358  │89.8.16 │
│  │        ├─────┼────┼────┼────┤
│  │被害人：│AA0000000 │89.8.17 │26,873  │89.8.17 │
│  │天生旅行│          │        │        │        │
│  │社（已解│          │        │        │        │
│  │散）    │          │        │        │        │
│  ├────┼─────┼────┼────┼────┤
│  │同上帳戶│AA0000000 │89.8.15 │14,392  │89.8.15 │
│  │被害人：├─────┼────┼────┼────┤
│  │華夏旅行│AA0000000 │89.8.17 │31,500  │89.8.17 │
│  │社      │          │        │        │        │
├─┼────┼─────┼────┼────┼────┤
│  │乙○○  │CB0000000 │89.8.11 │55,200  │89.8.11 │
│  │寶島商銀│          │        │        │        │
│  │儲蓄部02│          │        │        │        │
│  │861200號│          │        │        │        │
│  │        │          │        │        │        │
│  │被害人：│          │        │        │        │
│  │北航旅行│          │        │        │        │
│  │社      │          │        │        │        │
│  ├────┼─────┼────┼────┼────┤
│2 │同上帳戶│CB0000000 │89.8.11 │61,153  │89.8.14 │
│  │        ├─────┼────┼────┼────┤
│  │被害人：│CB0000000 │89.8.14 │72,748  │89.8.14 │
│  │新臺旅行├─────┼────┼────┼────┤
│  │社      │CB0000000 │89.8.15 │87,448  │89.8.15 │
│  │        ├─────┼────┼────┼────┤
│  │        │CB0000000 │89.8.15 │29,481  │89.8.15 │
│  │        ├─────┼────┼────┼────┤
│  │        │CB0000000 │89.8.16 │31,678  │89.8.16 │
│  │        ├─────┼────┼────┼────┤
│  │        │CB0000000 │89.8.17 │118,781 │89.8.17 │
│  ├────┼─────┼────┼────┼────┤
│  │同上帳戶│CB0000000 │89.8.11 │31,500  │89.8.16 │
│  │        │          │        │        │        │
│  │被害人：│          │        │        │        │
│  │華民旅行│          │        │        │        │
│  │社      │          │        │        │        │
├─┼────┼─────┼────┼────┼────┤
│3 │乙○○  │KA0000000 │89.8.15 │67,200  │89.8.15 │
│  │台中市第├─────┼────┼────┼────┤
│  │九信用合│KA0000000 │89.8.18 │50,400  │89.8.18 │
│  │作社崇德├─────┼────┼────┼────┤
│  │分社0100│KA0000000 │89.8.21 │37,800  │89.8.21 │
│  │04606號 ├─────┼────┼────┼────┤
│  │        │KA0000000 │89.8.21 │67,200  │89.8.21 │
│  │被害人：│          │        │        │        │
│  │大眾旅行│          │        │        │        │
│  │社（台中│          │        │        │        │
│  │）      │          │        │        │        │
└─┴────┴─────┴────┴────┴────┘


司法院資訊處製作；財團法人民間司法改革基金會備份。
